【裁判字號】    97,上訴,548
【裁判日期】    970603
【裁判案由】    殺人
【裁判全文】
臺灣高等法院高雄分院刑事判決         97年度上訴字第548號
上  訴  人  臺灣屏東地方法院檢察署檢察官
上  訴  人
即  被  告  乙○○
                    現於臺灣高雄第二監獄另案執行中
選任辯護人  史雙全律師
上  訴  人
即  被  告  甲○○
                    現於臺灣高雄第二監獄另案執行中
選任辯護人  孔福平律師
上列上訴人因被告等殺人案件，不服臺灣屏東地方法院96年度重
訴字第16號中華民國97年1 月25日第一審判決（起訴案號：臺灣
屏東地方法院檢察署96年度偵字第4515號、4592號），提起上訴
，本院判決如下：
    主  文
上訴駁回。
    事  實
一、乙○○於民國96年7 月9 日晚間11時許，駕駛機車前往屏東
    縣東港鎮○○路84號台灣巨蛋電子遊戲場欲接送其女友己○○下班時，適鄔女前男友黃建榮亦至該處找鄔女，乙○○見
    狀心生不滿，乃先打電話予己○○，告以其要擊打黃建榮後
    ，又打電話予友人甲○○，邀甲○○前來相挺，甲○○即應
    允而與乙○○有傷害黃建榮之犯意聯絡。乙○○先至其平日
    工作之車號4021-PB 自小貨車內取出木質球棒後，於96年7
    月10日零時許，返回上開台灣巨蛋電子遊戲場前，基於傷害
    之犯意，手持球棒持續毆打黃建榮身體多下，適甲○○駕駛
    機車搭載其妻戊○○同至現場，甲○○並站立於乙○○旁，
    基於傷害之犯意聯絡而在旁助勢並俟機接手毆打黃建榮，黃
    建榮因不敵乙○○毆打，退避逃至東港鎮○○路121 號花店
    門前，乙○○及甲○○急速追至，乙○○仍持球棒持續毆打
    黃建榮，嗣後甲○○復從乙○○手中取過球棒，其明知黃建
    榮已身受傷重無力反擊，且其2 人均應得以注意到黃建榮已
    因先遭乙○○毆打而無力反擊及自衛，且恣意持球棒揮打黃
    建榮肩膀以上部位，預見可能導致脖子或頭部受傷而死亡之
    結果，其2 人主觀上無此預見，竟任由甲○○揮舉球棒朝黃
    建榮脖子與頭部交界處打下，致擊中黃建榮之右後腦位置，
    黃建榮隨即倒地，並因此受有頭部右後枕部裂傷、右側頂、
    顳、枕部頭皮下出血、右顳肌內出血、右顳骨和枕骨折線狀
    骨折、左側硬腦膜下腔血腫、兩側蜘蛛膜下腔出血、皮質表
    淺輕度挫傷出血；左脅、左肩、左上臂和左大腿具大面積淤
    傷、左側第5 、6 、7 肋骨骨折和肋間出血、左肋膜腔具血
    腫和血液存留之傷害，乙○○及甲○○見狀隨即逃離現場。
    黃建榮嗣經送醫急救，延至96年7 月12日晚間7 時36分不治
    死亡。乙○○及甲○○分別駕駛機車逃離現場，由乙○○自
    甲○○手中取走球棒後，攜至東港鎮漁市場，將球棒拋棄海
    中（未扣案），再逃匿至台北縣土城。經警循線先於96年7
    月11日零時30分在東港分局東濱派出所拘提甲○○；乙○○
    則於96年7 月15日下午8 時45分出面至桃園縣警察局大園分
    局蘆竹分駐所投案而查獲上情。
二、案經黃建榮之父丁○○訴由屏東縣警察局東港分局報告臺灣
    屏東地方法院檢察署檢察官偵查起訴。
    理  由
壹、程序方面：
一、按被告以外之人（包括證人、鑑定人、告訴人、被害人及共
    同被告等）於審判外之陳述雖不符刑事訴訟法第159 條之1
    至之4 等四條之規定，而經當事人於審判程序同意作為證據
    ，法院審酌該言詞陳述或書面陳述作成時之情況，認為適當
    者，亦得為證據；當事人、代理人或辯護人於法院調查證據
    時，知有刑事訴訟法第159 條第1 項不得為證據之情形，而
    未於言詞辯論終結前聲明異議者，視為有前項之同意，刑事
    訴訟法第159 條之5 定有明文。立法意旨在於傳聞證據未經
    當事人之反對詰問予以核實，原則上先予排除。惟若當事人
    已放棄反對詰問權，於審判程序中表明同意該等傳聞證據可
    作為證據；或於言詞辯論終結前未聲明異議，基於尊重當事
    人對傳聞證據之處分權，及證據資料愈豐富，愈有助於真實
    發見之理念，且強化言詞辯論主義，使訴訟程序得以順暢進
    行，上開傳聞證據亦均具有證據能力。本件證人戊○○、己○○、證人兼被告甲○○之警詢陳述，其性質雖屬傳聞證據
    ，惟其未再於法院審理中為陳述，且查無符合同法第159 條
    之1 至之4 等前四條之情形，其等所為之上開警詢筆錄內容
    ，業經當事人於本院準備程序明示同意作為證據，法院審酌
    上開筆錄作成時，較無人情施壓或干擾，亦無不當取供之情
    形，認為以之作為本案之證據亦屬適當，是其等於警詢中之
    證言自具有證據能力。
二、被告以外之人（包括證人、鑑定人、告訴人、被害人及共同
    被告等）於檢察事務官、司法警察官或司法警察調查中所為
    之陳述，與審判中不符時，其先前之陳述具有較可信之特別
    情況，且為證明犯罪事實存否所必要者，得為證據，刑事訴
    訟法第159 條之2 定有明文。被告乙○○之警詢陳述，對另
    被告甲○○而言，亦屬被告本人以外之人。茲乙○○警詢陳
    述：「我打甲○○的手機，邀之來相挺，甲○○就來找我，
    我以球棒毆打黃建榮，後來甲○○從我手中將球棒拿走，甲○○高舉球棒…黃建榮倒地」等語，乙○○嗣於原審法院審
    判時經交互詰問，結證稱「我當時聽到甲○○的太太要他阻
    止我攻擊黃建榮，因此甲○○過來直接將球棒拿走，我打黃
    建榮後2 、3 分鐘，還留在現場，是為了防止如果甲○○要
    動手毆打黃建榮，我要阻擋他，甲○○確實有拾球棒毆打黃
    建榮，我邀甲○○是為了要甲○○去現場助陣」等語。即警
    詢之陳述與審判中不盡相符，經核乙○○警詢之陳述，較無
    暇蓄意編織掩飾，亦未權衡雙方之利害而為偏頗之陳述，且
    確與警員查獲被告等各情完全相符，應具較可信之特別情況
    ，此為證明被告甲○○之犯罪事實之存否所必要，乙○○之
    警詢陳述自有證據能力，被告甲○○之選任辯護人否定乙○○之警詢陳述之證據能力，係誤會。
三、法院組織法第60條及刑事訴訟法第228 條至第231 條之1 規
    定，檢察官職司犯罪偵查權，其於偵查中為蒐集調查被告之
    犯罪證據而為偵查權之實施，除法有明文者外，本不拘一定
    之形式，關於訊問證人，法亦無明文必須使被告在場並使其
    有詰問之機會，其在尚不知被告為何人之偵查階段，益無使
    被告在場並賦予詰問證人之可能；況刑事訴訟法採證據裁判
    主義，所有供證明犯罪所用證據，均須於審判中踐行調查（
    包含證人之交互詰問）、辯論程序，始得採為斷罪之資料，
    亦不致有侵犯法律對被告人權保障之虞。是刑事訴訟法所規
    定傳聞法則之例外，其中就被告以外之人於偵查中向檢察官
    所為之陳述，因檢察官代表國家偵查犯罪時，原則上當能遵
    守法定程序，被告以外之人如有具結能力，並經依法具結以
    擔保其係據實陳述者，依第159 條之1 第2 項規定「除顯有
    不可信之情況者外」，仍得為證據（最高法院97年度台上字
    第93號）。證人戊○○、己○○、丙○○於偵查中經具結之
    陳述，己○○、丙○○並未曾提及檢察官在偵查時有不法取
    供之情形，且亦無證據足以證明證人上開陳述有顯不可信之
    情況，證人己○○、丙○○於原審法院審理中復已到庭接受
    詰問，被告及辯護人對於其餘證人均不請求行使詰問權，足
    可認定業已保障被告詰問權，依刑事訴訟法第159 條之1 第
    2 項規定，自得為證據。至被告兼證人乙○○、甲○○於偵
    查中經具結之陳述，雖均涉及證明自己之犯罪事實，且檢察
    官命其2 人具結前未曾告知得拒絕之權利，然按「證人縱有
    刑事訴訟法第181 條得拒絕證言之情形，而未經告知；然得
    拒絕證言之人，檢察官或法官未告以其得拒絕證言，即逕命
    具結而為陳述者，刑事訴訟法並無其證言不得作為他人犯罪
    證據之明文，被告若執此主張此部分證言無證據能力，自非
    可採。」最高法院著有95年台上字第4178判決可參，是本件
    偵查中檢察官命被告2 人具結作證時，雖漏未告知得拒絕作
    證之權利，仍無礙於其證述之證據能力。本院審理時，被告
    甲○○之選任辯護人孔福平律師再度具狀請求詰問證人即共
    同被告乙○○、證人戊○○、己○○、丙○○，證人戊○○
    、己○○到庭經檢辯雙方交互詰問，所為證言自有證據能力
    。證人即共同被告乙○○則表示原審已陳述綦詳，拒絕作證
    。律師要求再詰問證人丙○○之目的，乃在釐清被告甲○○
    慣用左手，故其係持球棒高舉由上而下打擊被害人之右側，
    正如其於偵查中當庭示範打擊右側之照片相符，卻於其他筆
    錄記載打左側，應係誤載，茲證人丙○○來函表示現服役中
    ，在原審已到庭作證陳述2 、3 次，別無其他陳述，被告甲○○之選任辯護人孔福平律師表示捨棄傳訊，爰不再予傳訊
    。
四、刑事訴訟法第159 條之4 第2 款所稱從事業務之人於業務上
    或通常業務過程所須製作之紀錄文書、證明文書，因係於通
    常業務過程不間斷、有規律而準確之記載，且大部分紀錄係
    完成於業務終了前後，無預見日後可能會被提供作為證據之
    偽造動機，其虛偽之可能性小，除非該等紀錄文書或證明文
    書有顯然不可信之情況，否則有承認其為證據之必要。醫院
    診斷證明書係病患就診或就醫，醫師就其診斷治療病患結果
    ，所出具之證明書。醫師法第17條規定，醫師如無法令規定
    之理由，不得拒絕診斷書之交付。醫師係從事醫療業務之人
    ，病患如純為查明病因並以接受治療為目的，而到醫療院所
    就醫診治，醫師於例行性之診療過程中，對該病患所為醫療
    行為，於業務上出具之診斷書，屬於醫療業務上或通常醫療
    業務過程所製作之證明文書，自該當於上開條款所指之證明
    文書。應屬刑事訴訟法第159 條第1 項「法律有規定」之傳
    聞證據之例外（最高法院95年度台上字第5026號判決要旨參
    照）。相驗卷附屏東輔英科技大學附設醫院、高雄市邱外科
    醫院關於被害人黃建榮之病歷資料，診斷證明書、檢驗報告
    書，係屬該醫院業務上之紀錄文書，且無證據足以證明顯有
    不可信之情況，依據刑事訴訟法第159 條之4 第2 款規定，
    認有證據能力，得為證據。
五、另按鑑定人由審判長、受命法官或檢察官就下列之人選任1
    人或數人充之：一就鑑定事項有特別知識經驗者。二經政府
    機關委任有鑑定職務者；鑑定之經過及其結果，應命鑑定人
    以言詞或書面報告；法院或檢察官得囑託醫院、學校或其他
    相當之機關、團體為鑑定，或審查他人之鑑定，並準用刑事
    訴訟法第203 條至第206 條之1 規定，刑事訴訟法第198 條
    、第206 條第1 項、第208 條第1 項分別定有明文。相驗卷
    附法務部法醫研究所96年9 月3 日法醫理字第0960003145號
    函附之解剖報告及（96）醫鑑字第0961101065號鑑定書，係
    檢察官委請鑑定，依據上開規定，為刑事訴訟法第159 條第
    1 項規定之例外情形，應有證據能力。
六、傳聞法則乃對於被告以外之人於審判外之言詞或書面陳述，
    亦即針對被告以外之人於審判外以言詞或書面所為之供述證
    據而為規範。卷附現場蒐證照片、警方於被害人隨身攜帶之
    包包中發現一支瓦斯槍之照片及證人丙○○於偵查中當庭示
    範被告甲○○毆打被害人動作之照片，乃以科學、機械之方
    式，對於所拍攝內容所為忠實且正確之記錄，上開照片在性
    質上亦非供述證據，無刑事訴訟法第159 條第1 項規定之適
    用。
貳、實體方面：
一、訊據上訴人即被告乙○○、甲○○直承上揭時地以木質球棒
    毆打黃建榮傷重送醫不治死亡不諱，惟均否認2 人有犯意聯
    絡。
二、經查：
  (一)被告2 人對於上述基於傷害之犯意聯絡，於前開時間、地點
    ，各持木製球棒毆打被害人黃建榮身體多下及右後頭部一下
    之行為，於原審偵審中均坦承不諱，其2 人之自白核與證人
    己○○於警詢、偵查及原審法院審理中、證人戊○○於警詢
    、偵查中證稱目擊被告乙○○毆打被害人之經過、證人丙○○於偵查及原審法院審理中證述目擊被告甲○○持球棒毆打
    被害人右邊脖子位置等情節相符，此外並有案發現場照片、
    證人丙○○於偵查中當庭示範被告甲○○毆打被害人動作之
    照片附卷可憑。被害人因遭被告甲○○毆擊頭部，致頭部受
    有右後枕部裂傷、右側頂、顳、枕部頭皮下出血、右顳肌內
    出血、右顳骨和枕骨折線狀骨折、左側硬腦膜下腔血腫、兩
    側蜘蛛膜下腔出血、皮質表淺輕度挫傷出血之傷害，送醫不
    治死亡，業經檢察官督同檢驗員相驗屬實，製有勘驗筆錄、
    相驗屍體證明書、驗斷書、檢驗報告，並有被害人之照片、
    屏東輔英科技大學附設醫院之病歷、高雄市邱外科醫院之病
    歷及診斷證明、法務部法醫研究所96年9 月3 日法醫理字第
    0960003145號函附之解剖報告及鑑定報告書在卷可憑，並經
    鑑定證人即解剖被害人之法醫師胡璟到庭結證明確，按被告
    之自白，非出於強暴、脅迫、利誘、詐欺、疲勞訊問、違法
    羈押或其他不當方法，且與事實相符者，得為證據，刑事訴
    訟法第156 第1 項定有明文。亦即被告之自白係出於自由意
    思，且與事實相符者，即有證據能力，被告等迭次自白，均
    係出於自由意志，自得採為本件判決之基礎。由上揭各證據
    資料研析，足認被告2 人毆打被害人之行為，與被害人死亡
    之結果間，有因果關係至明，罪證明確，被告2 人之傷害致
    死犯行堪足認定。
  (二)證人即被告甲○○之妻戊○○於警訊稱：「乙○○毆打黃建
    榮時我看得很清楚，…我到達時，球棒是甲○○拿的」、在
    偵查中證稱：「甲○○拿球棒後…被害人退到轉角的花店處
    ，此後我未見之」，於本院審理時結證稱：「甲○○載我到
    巨蛋超商前時，見乙○○與他女朋互通電話，乃騎車他去轉
    一圈回來，隔兩、三間房子就看到乙○○打黃建榮，甲○○
    快速過去（快步過去）我未見如何從乙○○的手中拿走棒子
    」等語。另證人己○○於警詢時證稱：「被告乙○○打電話
    告訴我夥同朋友在外面毆打黃建榮，我跑到店門口，見黃建
    榮倒在花店門口，頭部流血，甲○○手拿1 支球棒，黃建榮
    被打時我未見之」；於偵查中稱：「我走出店門口，見乙○○雙手拿球棒用力打黃建榮很多下，黃建榮痛而大叫，甲○○拿過乙○○的球棒，我再轉回去看時，黃建榮躺在花店門
    口地上」，於原審稱：「乙○○先毆打被害人腹部及手腳，
    甲○○出現是在乙○○開始打黃建榮之後，黃建榮（倒）退
    避，乙○○與甲○○追逐黃建榮」；於本院審理時稱：「我
    在台灣屏東地方法院講的應該是對的。乙○○先打黃建榮，
    甲○○才跟過去的，我有看到甲○○拿棒子，我不知道他是
    如何拿到球棒。」等語，茲被告甲○○於偵查中自承「在花
    店處乙○○把球棒交給我，我聞黃建榮嗆聲『我是海防的』
    之臭屁話後，以球棒打黃建榮右手臂，因我是左撇子，左手
    力道強」。足徵被告甲○○確有自乙○○手中接過球棒用以
    毆打黃建榮。並非為勸架而搶下乙○○手中球棒阻止其加害
    黃建榮。上揭證人各證詞，均不足為被告等有利之證明，不
    足為有利於被告等之認定。
  (三)按共同正犯之成立，有以共同犯意而共同實施犯罪構成要件
    之行為者，有以自己犯罪之意思，參與犯罪構成要件以外之
    行為者，有雖以幫助他人犯罪之意思而參與犯罪構成要件之
    行為者，有以自己犯罪之意思，事前同謀推由一部分實施犯
    罪之行為者，均屬之，司法院大法官會議釋字第109 號解釋
    可供參考。蓋共同正犯，係共同實施犯罪行為之人，在共同
    意思範圍內，各自分擔犯罪行為之一部，相互利用他人之行
    為，以達其犯罪之目的，其成立不以全體均參與實施犯罪構
    成要件之行為為要件。共同正犯之意思聯絡，不以數人間直
    接發生者為限，間接之聯絡者，亦包括在內，復不限於事前
    有所謀議，僅於行為當時有共同犯意之聯絡，於行為當時，
    基於相互之認識，不論明示通謀或相互間默示合致，以共同
    犯罪之意思參與，均屬之；而行為分擔，亦不以每一階段皆
    有參與為必要，倘具有相互利用其行為之合同意思所為，仍
    應負共同正犯之責，蓋共同正犯，於合同意思範圍內，組成
    一共犯團體，團體中任何一人之行為，均為共犯團體之行為
    ，他共犯均須負共同責任，初無分別何一行為係何一共犯所
    實施之必要。（最高法院55年度台上字第522 號、87年度台
    非字第35號、85年度台上字第4962號、88年度台上字第2230
    號、第2858號判決、最高法院28年上字第3110號、73年台上
    字第1886號、77年台上字第2135號判例意旨參照）。茲本件
    被告甲○○應被告乙○○之邀請而前往參與毆打被害人，即
    其出發之前已明知被告乙○○要毆打被害人，仍應邀前往相
    挺，並在被告乙○○毆打被害人後，接手被告乙○○所持之
    球棒，接續毆打被害人，被告乙○○則於已萌生持球棒毆打
    被害人之犯意後，仍電召被告甲○○前往，並於甲○○接續
    其傷害行為毆打被害人時在旁監控，迄被告甲○○毆打行為
    結束後，再與被告甲○○一同離開，並取走被告甲○○所持
    之球棒再丟棄，足徵被告2 人對於傷害被害人之犯罪行為，
    確有犯意聯絡並相互利用對方之行為而遂行其犯意及分擔毆
    打之行為。被告等均否認犯意聯絡，辯護人亦各亟力為此辯
    護，自無可取。
  (四)公訴人雖以「被告乙○○供稱其原先即知道被害人身上持有
    槍械，並為免遭被害人持槍攻擊，故預備球棒，並於被害人
    動手前，即率先持球棒痛毆被害人，使被害人喪失抵抗能力
    ，再由被告甲○○於被害人已遭被告乙○○毆打而無法反抗
    後，接續持球棒毆打被害人要害之頭部位置，並致被害人頭
    部因而受有線狀骨折，可見用力甚猛，其2 人顯有致被害人
    死亡之預見及故意，而有殺人之犯意等語，認被告2 人所為
    ，應係犯殺人罪。」等語。然殺人與傷害人致死之區別，應
    以有無殺意為斷，其受傷之多寡，及是否為致命部位，有時
    雖可藉為認定有無殺意之心證，究不能據為絕對標準。殺人
    與傷害致死之區別，即在下手加害時有無死亡之預見為斷。
    至受傷處所是否致命部位，及傷痕之多寡，輕重如何，僅足
    供認定有無殺意之參考，原不能為區別殺人與傷害致人於死
    之絕對標準。刑法上殺人罪與傷害人致死罪之區別，本視加
    害人有無殺意為斷，被害人所受之傷害程度，固不能據為認
    定有無殺意之唯一標準，但加害人之下手情形如何，於審究
    犯意方面，仍不失為重要參考資料（最高法院18年上字第13
    09號、19年上字第718 號、20年非字第104 號判例意旨參照
    ）。又依通常情理，身心正常人之萌生殺人決意，皆有其原
    因或動機，此於判斷行為人是否確具殺人故意，至有關係，
    自應於有罪判決明確認定，詳敘其憑以認定之證據，始足資
    為適用法律之基礎（最高法院86年台上字第1643號判決意旨
    參照）；動機雖非犯罪成立要件，但恆為判斷犯意之主要參
    考資料（最高法院84年台上字第6066號判決意旨參照）。茲
    ：
    (1)被告2 人原與被害人素不相識，前無宿怨或深仇大恨，緣
      於被害人僅為被告乙○○女友己○○之前男友，被告乙○○係於案發前3 天前往己○○工作地點接送己○○時，見
      到被害人，並認為被害人有意重新追求己○○，因而與被
      害人發生口角，又於案發前不久再前往接送己○○時，復
      見被害人亦前往該處，進而與被害人發生口角；而被告甲○○則僅受被告乙○○之邀前往相挺，並於到場時認為被
      害人所聲稱「我是海防的，要怎麼樣都沒關係」之語有挑
      釁之意，始對被害人心生不滿等情，業經被告2 人陳明，
      核與證人己○○、戊○○所述無違，故被告2 人是否有殺
      害被害人之動機，顯有可疑。
    (2)被告2 人共謀毆打被害人，被告乙○○又風聞被害人可能
      持有槍枝，為圖謀對付，遂先預持木製球棒，於見到被害
      人時，率先持球棒毆打被害人，而被告甲○○則係騎車搭
      載其妻戊○○，空手前往案發現場，並於被告乙○○毆打
      被害人告一段落後，再接過該球棒接續毆打被害人等情，
      除經被告2 人陳明外，警方亦於被害人隨身攜帶之包包中
      發現一支瓦斯槍（實則係槍型瓦斯噴霧器，而非槍砲彈藥
      刀械管制條例所管制之瓦斯槍），有該槍枝之照片附卷可
      憑（見警卷第67頁）；被告之上開自白，亦與證人己○○
      證稱曾聽聞被害人持有不詳之槍枝等語相符，證人戊○○
      證稱其原與被告甲○○一同外出購物，嗣被告甲○○接到
      被告乙○○打來的電話，才載其一同前往延平路上己○○
      工作處，被告甲○○自接到被告乙○○之電話至前往案發
      地點期間，未曾準備任何工具等語相符。是被告乙○○既
      先聽聞被害人可能持有槍枝，而被告甲○○亦知道係要前
      往與被告乙○○一同毆打被害人，衡情若被告2 人果有殺
      害被害人之意，大可各自預備鐵棍或刀械等殺傷力更強之
      工具前往，而不致於僅由被告乙○○準備一支木製球棒前
      往，而被告甲○○更是空手且帶同懷孕中之妻子戊○○前
      往，故其2 人是否具有殺害被害人之犯意，自非無疑。
    (3)被告2 人毆打被害人身體之經過各情，被告乙○○自始即
      先持球棒毆打被害人之身體兩側，並因而致被害人受有左
      脅、左肩、左上臂和左大腿具大面積淤傷、左側第5 、6
      、7 肋骨骨折和肋間出血、左肋膜腔具血腫和血液存留等
      傷害等情，業經公訴人載明於起訴書中，核與被告乙○○
      之自白及證人己○○、鄭月伶之證詞相符，是若被告乙○○果係基於殺人之意而動手毆打被害人，衡情應毆打被害
      人之頭部要害位置，但其卻僅毆打被害人之軀幹，並未及
      於頭部，其是否具殺害被害人之決心，即非無疑；再被告
      甲○○雖有持球棒毆打被害人之右後頭部，但其已稱原係
      要揮擊被害人之肩膀或脖子部位，但未能控制好力道及方
      向，遂擊中被害人之右後頭部等語，且證人丙○○於原審
      亦結證稱「見到被告甲○○係揮擊被害人右邊脖子位置」
      等語，而被告甲○○身高約180 公分，被害人身高則僅為
      163 公分，有上述法醫研究所之鑑定報告可憑，2 人身高
      相差十餘公分，是被告甲○○若要毆擊被害人肩膀位置，
      勢必要由上往下揮擊，因而誤擊被害人之右後腦，非無可
      能；且若被告甲○○果有毆打被害人頭部以殺害被害人之
      決心，衡情應可直接由上往下揮擊被害人之頭頂部或兩側
      太陽穴位置；再被害人於遭被告甲○○毆打後，隨即倒地
      ，已經被告自白及證人丙○○於原審證述明確，衡情被告
      甲○○若有殺害被害人之意，當可接續毆打被害人以確認
      可以遂其殺人犯行，而不致於僅毆打被害人頭部一下即停
      手。
    (4)此外，復查無其他積極證據足認被告2 人確有殺害被害人
      之意，綜上所述，被告2 人此部分辯解，即非無可採，公
      訴人認被告等有殺人犯意一節，尚難遽信。
  (五)按加重結果犯，以行為人對於加重結果之發生有預見之可能
    ，能預見而不預見者為要件。刑法第277 條第2 項前段之傷
    害致人於死罪，係對於犯普通傷害罪致發生死亡結果所規定
    之加重結果犯，依同法第17條規定，以行為人能預見其死亡
    結果之發生而不預見為要件，但此所謂能預見乃指客觀情形
    而言，與加害人本身主觀上有無預見之情形不同。倘加害人
    主觀上已有預見，而結果之發生又不違背其本意時，即屬刑
    法第13條第2 項所規定間接故意之範疇（最高法院93年度台
    上字第3377號、94年度台上字第6343號判決意旨參照）。查
    人體之頭、頸部及胸部均為人體要害，徵諸一般人之常識，
    倘持木棍加以毆打，客觀上足以造成傷害，並足以引發死亡
    結果，被告2 人於行為時均已成年（年籍資料均詳卷），智
    慮成熟，對此結果，於客觀上即顯有預見之可能，是被告2
    人持球棒共同毆打被害人，雖無置被害人於死之故意，然被
    告2 人就渠等輪流接續毆打被害人胸部、頭頸部等人體要害
    部位，可能造成被害人死亡之加重結果，於客觀上既有預見
    之可能，自應就渠2 人傷害行為致生被害人死亡之加重結果
    負責。
三、核被告2 人所為，均係犯刑法第277 條第2 項前段之傷害致
    人於死罪。公訴人認被告2 人係犯刑法第271 條第1 項之殺
    人罪，尚有未合，惟因起訴之基本原因事實相同，爰依法變
    更起訴法條。被告2 人就渠等上開所犯，有犯意聯絡及行為
    分擔，均為共同正犯（理由詳前所述）。
四、原審依刑法第28條、第277 條第2 項前段，並審酌被告乙○○前有違反替代役實施條例，經原審法院判處拘役55日，並
    因於95年7 月29日與甲○○等人共同毆打傷害他人，被告2
    人經檢察官於96年5 月28日起訴，由原審法院於96年8 月7
    日各判處有期徒刑2 月並減為有期徒刑1 月，有台灣高等法
    院被告前案紀錄表及台灣屏東地方法院96年度簡字第953 號
    簡易判決附卷可憑，即已因傷害犯行經檢察官起訴後，被告
    2 人仍不知警惕，動輒以暴力相向，犯罪動機係因與被害人
    爭風吃醋起衝突、犯罪時僅風聞被害人可能持有槍枝，但未
    曾見到被害人持用槍枝或揚稱持有槍枝（實係槍型瓦斯噴霧
    器），即預備球棒重擊被害人，邀約被告甲○○與其一同毆
    打被害人，故就犯罪動機而言，被告乙○○之可責性大於被
    告甲○○、毆打被害人之時間雖為夜間凌晨零時許，但犯罪
    地點為東港鎮○○○○路上，該處為東港鎮內之鬧區，有很
    多商家，此經證人己○○、丙○○於偵查中結證明確，被告
    等竟公然施暴行兇，目無法紀，行事囂張，又於被害人不堪
    其毆打，退避喊痛之時，仍持續毆打被害人，顯無同情憐憫
    之心，共同持球棒毆打被害人之身體及頭部為犯罪手段，因
    而致被害人受有前述身體多處瘀傷及頭部出血、骨折之傷害
    並死亡，所生危害重大，但於本案中，被告乙○○所毆打被
    害人之部位均為軀幹部分，尚不致使被害人猝死，被告甲○○既見被告乙○○痛毆被害人傷重退避，仍不罷休，與被告
    乙○○共同追逐被害人，忽聞嗆聲「我是海防的，要怎麼樣
    都沒關係」等語，即持棒重擊被害人，顯無同情憐憫之心，
    其手法凶殘，於本案中，被告甲○○係持球棒毆打被害人頭
    部之人，並進而導致被害人受有致命之傷害，應為被害人之
    死亡負較大之責任，被告乙○○犯罪後即行逃亡，並以電話
    勾串證人己○○，要求己○○不得將其毆打被害人之情節說
    出，意圖影響司法調查之正確性，被告2 人均否認彼此犯意
    聯絡，且迄今仍未曾對被害人家屬表達歉意或為賠償，此經
    被告等陳明，惟坦承傷害致死犯行之犯後態度等一切情狀，
    各量處有期徒刑10年。認事用法尚無不合，量刑亦稱妥適，
    檢察官上訴意旨「主張應成立殺人，且量刑過輕」等語；被
    告等上訴意旨並不否認犯罪，仍執陳詞空言否認犯意聯絡指
    摘原判決量刑過重不當，均無可取，為無理由，應予駁回。
據上論斷，應依刑事訴訟法第368條，判決如主文。
本案經檢察官劉玲興到庭執行職務。
中    華    民    國    97    年    6     月    3    日
                  刑事第二庭  審判長法  官  林正雄
                                    法  官  黃壽燕
                                    法  官  陳啟造
以上正本證明與原本無異。
如不服本判決應於收受本判決後10日內向本院提出上訴書狀，其
未敘述上訴理由者，並得於提起上訴後10日內向本院補提理由書
狀（均須按他造當事人之人數附繕本）「切勿逕送上級法院」。
中    華    民    國    97    年    6     月    3     日
                                    書記官  彭筱瑗
附錄本判決論罪科刑法條：
中華民國刑法第277條
傷害人之身體或健康者，處3 年以下有期徒刑、拘役或1 千元以
下罰金。犯前項之罪因而致人於死者，處無期徒刑或7 年以上有
期徒刑；致重傷者，處3 年以上10年以下有期徒刑。


司法院資訊處製作；財團法人民間司法改革基金會備份。
